臺灣高等法院刑事判決　　　　　　　　　　　　　九十二年度交上易字第四五二號
　　上　訴　人
　　即　被　告　丙○○
　　選任辯護人　張皓帆律師
右上訴人因過失傷害案件，不服臺灣板橋地方法院九十二年度交易字第二四號，中華
民國九十二年八月五日第一審判決（起訴案號：臺灣板橋地方法院檢察署九十一年度
偵字第八九號），提起上訴，本院判決如左：
    主  文
原判決撤銷。
丙○○從事業務之人，因業務上之過失傷害人，處有期徒刑貳月，如易科罰金，以
佰元折算壹日。緩刑貳年。
    事  實
一、丙○○於民國九十年間，未考領有重型機器腳踏車（下簡稱：機車）駕駛執照，
    而受僱於位於臺北縣蘆洲市○○路一八五巷五二號之「詠康瓦斯爐具行」擔任送
    貨員，平日以駕駛車號ＦＮＶ｜四四一號重型機車載送瓦斯桶為業，係以駕駛該
    部機車為其附隨業務，屬從事駕駛業務之人。九十年八月七日十七時四十五分許
    ，丙○○駕駛該部重型機車載運瓦斯桶送貨，沿臺北縣蘆洲市○○街，由同市○○路往三民路方向，約以時速三十五公里至四十公里之速度向前行駛，於行近保
    和街與保和街六九巷之無號誌交岔路口時，本應注意車前狀況，隨時採取必要之
    安全措施，並應注意於行經無號誌交岔路口時，應減速慢行，作隨時停車之準備
    ，復依當時為白晝，天候狀況為晴，路面乾燥、無缺陷、道路無障礙物，視距良
    好等情觀之，亦無何不能注意之情事，竟疏未注意，未減速慢行，猶以時速三十
    五公里至四十公里之速度欲直接通過該交岔路口，適有兒童乙○○（男，八十一
    年三月二日生）騎乘兩輪腳踏車欲由六九巷巷道駛入同一交岔路口，乙○○亦未
    注意該處係無號誌之交岔路口，保和街屬幹線道，保和街六九巷屬支線道，於駛
    入該交岔路口之前，應先將其腳踏車暫停於巷口前，看清幹線道之保和街是否有
    車正欲經過同一交岔路口，並應讓幹線道之車輛先行，在巷口前方之幹線道左右
    無來車、不妨礙汽車通行之情況下，其始得騎乘腳踏車迅速通過，其竟疏未注意
    觀察保和街上有車駛近同一交岔路口，即貿然駕駛腳踏車快速駛入該交岔路口內
    。丙○○見保和街六九巷巷口有腳踏車快速駛出，因其先前未減速慢行作隨時停
    車之準備，一時煞停、閃避不及，其駕駛之重型機車與乙○○騎乘之腳踏車在保
    和街六九巷巷口前方之保和街往三民路方向之車道上發生碰撞，二車人車倒地，
    致乙○○受有胸部挫傷及左腎破裂出血之傷害（其癒後除左腎功能較差外，並不
    影響日常與長期腎臟機能，尚未達重傷害程度）。嗣丙○○囑託不詳姓名之路人
    報案，並向隨後趕至現場處理尚不知肇事者為何人之警員王明堂，自承其係駕駛
    車號ＦＮＶ｜四四一號重型機車之肇事者而自首。
二、案經被害人乙○○之法定代理人甲○○訴由臺北縣警察局蘆洲分局報由臺灣板橋
    地方法院檢察署檢察官偵查起訴。丙○○並接受裁判。
    理  由
一、認定事實所憑之證據及理由：
　　(一)訊據被告丙○○對其於右揭時地駕駛重型機車與乙○○騎乘之腳踏車發生碰撞
      肇事之事實，坦承不諱，並經告訴人甲○○及被害人乙○○指述在卷，且有道
      路交通事故調查報告表（含現場圖）一份及現場二車倒地照片六幀在卷可資佐
      證。又被害人乙○○因本件車禍受有胸部挫傷及左腎破裂出血之傷害（其癒後
      除左腎功能較差外，並不影響日常與長期腎臟機能，尚未達重傷害程度），亦
      有馬偕紀念醫院診斷證明書二紙、馬偕紀念醫院九十一年七月十二日馬院兒字
      第九一一五五五號函一份在卷可證。
    (二)被告辯稱：是乙○○騎乘腳踏車突然從巷口出來，我來不及煞車，他腳踏車撞
      上我的重型機車右後側載瓦斯的地方，我無過失云云。經查：
      (1)本件肇事現場，係蘆洲市○○街與保和街六九巷之交岔路口，保和街係雙向
        二線道，寬七公尺，保和街六九巷則為巷道，寬度顯不足七公尺，該交岔路
        口未設有燈光號誌，屬無號誌交岔路口，以寬度而論，保和街顯屬幹線道，
        保和街六九巷則屬支線道，車禍發生後，被告駕駛之重型機車與乙○○騎乘
        之腳踏車皆倒於保和街六九巷巷口前方之保和街往三民路方向之車道上等事
        實，有道路交通事故調查報告表（現場圖）、現場照片在卷可證（偵查卷第
        九頁之現場圖未標明與保和街六九巷巷口交會道路之路名，但有標明該道路
        雙向二車道，一往三民路｜臨近六九巷巷口前，一往中正路，足見該與保和
        街六九巷交會者非中正路，臺灣省臺北縣區行車事故鑑定委員會九十三年十
        月十五日北鑑字第九三一０四九號函則載明係保和街）。
      (2)就事發當時之情形，被告於警詢中供稱：「我駕駛重機車中正路右轉保和街
        六九巷口時，乙○○突然騎腳踏車衝出來，就直接撞上我所騎重機車。我當
        時車速四十公里。我有看見（乙○○騎腳踏車由保和街六九巷口出來），但
        乙○○騎太快，我來不及反應就發生碰撞，我有煞車」等語（見偵查卷第三
        頁背面、第四頁正面）；於偵查中供稱：「我當時車速三十公里至四十公里
        ，我騎到巷口時，有看見腳踏車衝出來，我趕緊煞車就被撞上」等語（見偵
        查卷第三二頁正面）；於原審先後供稱：「當天我要從中正路右轉保和街，
        被害人是直接從六九巷巷口出來，我不知道他是左轉還是右轉，看到他時，
        已經撞上，我時速約三十五。因為巷口有死角，所以我看到時，就已經撞上
        ，我有看到一個小孩衝出來，但無法閃避」等語（見原審卷第三六頁至第三
        七頁）、「當時我是從中正路右轉保和街直行，往三民路方向行進，對方是
        從六九巷口出來。因為我是直行，他從巷口衝出，他的車頭撞上我車子的右
        後方，當時我有看到並煞車，但他沒有煞車，就直接撞上來了。我的車速約
        三十五」等語（見原審卷第六二頁）；於本院審理時則稱：「我是從中正路
        右轉保和街，當時車速三十多公里」等語（見本院九十三年十二月一日筆錄
        ）。由被告此等供述觀之，其當時駕駛重型機車係自中正路右轉駛入保和街
        ，再沿保和街直行經過保和街六九巷巷口前時，被害人乙○○適騎乘腳踏車
        自六九巷內駛出，以致肇事。告訴人甲○○於偵審中雖稱：我聽附近鄰居說
        被告是從後面追撞我小孩云云，惟告訴人甲○○因事發當時人未在現場，復
        未舉出所謂之鄰居以供查證，卷附之機車及腳踏車倒地之照片亦無法明確看
        出撞擊點各在何處，至於被害人乙○○於偵查中僅陳稱：「我記得我被機車
        從左邊撞到。（問：當時騎腳踏車欲往何處？）我騎腳踏車在外面繞圈子」
        云云（見偵查卷第三一頁背面），對其車行方向語焉不詳，則所謂之追撞之
        說，尚不足採。被告所述當時其駕駛機車沿保和街欲通過保和街六九巷巷口
        前方時，被害人乙○○騎乘腳踏車自六九巷內駛出而發生碰撞之情，應屬可
        採。但其所稱：被害人腳踏車係撞擊其機車右後側云云，則與被害人乙○○
        所述不符，卷附照片亦無法證明此點，被告此部分辯解，則尚難採信。
      (3)按汽車（依道路交通安全規則第二條第一項第一款規定，機車係屬道路交通
        管理處罰條例及該條例第九十二條授權制定之道路交通安全規則所規定之「
        汽車」之一種）行駛時，駕駛人應注意車前狀況，並隨時採取必要之安全措
        施；而汽車於行經無號誌交岔路口時，應減速慢行，作隨時停車之準備，道
        路交通安全規則第九十四條第三項、第九十三條第一項第三款（九十二年十
        月十五日修正改為第二款）分別定有明文。被告係駕駛重型機車之人，自應
        遵守上開規定，於行近前揭交岔路口時，應減速慢行，且被告亦自承接近該
        巷口時，有死角，直接無法見到巷內車輛之行進狀況，則在此情形下，其更
        應採取必要之安全措施，即減慢車行速度趨近交岔路口，注意觀察保和街六
        九巷巷內之車行狀況，作隨時停車之準備，以避免危險之發生（查未超過車
        行限速標準與未減速慢行不同，未超過車行限速標準不得謂已減速慢行）。
        復依卷附之道路交通事故調查報告表所載，當時為白晝，天候狀況為晴，路
        面乾燥、無缺陷，道路無障礙物，視距良好等情觀之，亦無何不能注意之情
        事。而依被告前後所述當時其駕駛機車之車速，其機車當時應係以時速三十
        五公里至四十公里之速度直行通過上開交岔路口，是其駕車未減速慢行，作
        隨時停車之準備，至為灼然。辯護人辯護意旨稱：被告係以相當緩慢之速度
        通過云云，與被告供述內容不符，無足可取。被告以上述車速欲直接駛過該
        交岔路口，未減速慢行，作隨時停車之準備，以致見乙○○騎乘腳踏車駛出
        巷口時，一時煞停、閃避不及，其駕駛之重型機車與乙○○騎乘之腳踏車發
        生碰撞，造成乙○○受有上揭傷害，被告自有應注意能注意而不注意之過失
        。雖然乙○○亦應注意其腳踏車所行駛之保和街六九巷屬支線道，其騎乘之
        腳踏車又屬慢車，其於駕駛腳踏車駛出該巷道駛入上開交岔路口之前，應先
        將腳踏車暫停於巷口前，看清幹線道之保和街是否有車正欲經過交岔路口，
        並應讓幹線道車輛先行，在巷口前方之幹線道左右無來車、不妨礙汽車通行
        之情況下，其始得騎乘腳踏車迅速通過交岔路口（見上引規則第一百零二條
        第一項第二款前段、第一百二十五條第二款規定），其竟亦疏未注意觀察保
        和街上有無車駛近同一交岔路口，即貿然騎乘腳踏車快速駛入該交岔路口內
        ，於本件車禍之發生，亦與有過失。惟此不影響被告過失責任之成立。而被
        害人乙○○因本件車禍受傷，與被告之過失行為間並有因果關係。
      (4)至於辯護人援引信賴原則主張被告應免責。惟按汽車駕駛人對於防止危險發
        生之相關交通法令之規定，業已遵守，並盡相當之注意義務，以防止危險發
        生，始可信賴他人亦能遵守交通規則並盡同等注意義務，若因此而發生交通
        事故，方得以信賴原則為由免除過失責任（最高法院八十四年度臺上字第五
        三六０號判例意旨參照）。查被告駕車於行經上揭交岔路口時，有未減速慢
        行作隨時停車準備之未盡注意義務之情事，業見前述，其自無援引信賴原則
        希冀免責之餘地。
      (5)綜上，本件事證明確，被告否認有過失，尚不足採，其過失犯行洵堪認定。
二、論罪科刑部分：
    (一)本案被告係受僱於「詠康瓦斯爐具行」擔任送貨員，平日以駕駛車號ＦＮＶ｜
      四四一號重型機車載送瓦斯桶為業，為被告自承在卷，則駕駛該部機車送貨，
      本屬被告基於其社會地位繼續反覆所執行之事務，其主要業務即是以駕駛該部
      機車送貨為內容，而駕駛該部機車，乃屬與被告執行其送貨員業務有直接且密
      切關係之輔助行為，自應認被告係以駕駛該部機車為其附隨業務，屬從事駕駛
      業務之人。被告於執行駕駛附隨業務之際因過失肇事致人受傷，核犯刑法第二
      百八十四條第二項前段之業務過失傷害罪。
    (二)被告未考領重型機車駕駛執照，為被告自承在卷，並有交通部公路總局新竹區
      監理所九十一年七月一日91竹監駕字第九一０八七七一號函在卷可證，而其仍
      駕駛重型機車，應屬無照駕車，因而致人受傷，依法應負上開刑事負任，依道
      路交通管理處罰條例第八十六條第一項之規定加重其刑。
    (三)被告於車禍發生後隨即囑託路人報案，並向隨後趕至現場處理尚不知肇事者為
      何人之警員王明堂，自承其係駕駛車號ＦＮＶ｜四四一號重型機車之肇事者之
      事實，為證人王明堂於原審調查時結證在卷，被告嗣並接受裁判，顯已合於刑
      法第六十二條前段自首規定之要件，此並不因被告否認過失而有異，爰依該規
      定減輕其刑。並先加後減之。
    (四)茲審酌被告本件過失之程度，被害人之傷情非輕，被害人就本件車禍之發生亦
      與有程度頗重之過失，及被告於本院審理時已與被害人達成訴訟上之和解，經
      本院核對被告庭呈之本院九十三年度上易字第四四六號民事和解筆錄無誤等一
      切情狀，爰量處如主文所示之刑，並諭知易科罰金之折算標準。
    (五)末查被告前未曾受有期徒刑以上刑之宣告，有臺灣高等法院被告全國前案紀錄
      表、全國刑案資料查註表各一份在卷可按，本件車禍之發生，被害人亦與有程
      度頗重之過失，並斟酌被告已與被害人達成民事和解，現尚有民事和解條件待
      履行，為使被告能如期履行民事和解條件，不加重其經濟負擔，本院認對其所
      宣告之刑以暫不執行為適當，併宣告緩刑貳年，以勵自新。
三、撤銷原審判決之理由：
    (一)原審判決認本件車禍之肇事地點係在蘆洲市○○路與保和街六九巷巷口，尚屬
      錯誤，該判決復未認定被告駕車行為有違反道路交通安全規則第九十三條第一
      項第三款規定之行經無號誌交岔路口時，應減速慢行，作隨時停車準備之注意
      義務，且未就被害人與有過失部分予以認定及斟酌，尚有未洽。
    (二)被告上訴意旨否認有過失責任，指摘原判決不當，雖無理由，但原判決既有上
      述可議之處，自應由本院將原判決撤銷改判。
四、適用法律：
　　(一)刑事訴訟法第三百六十九條第一項前段、第三百六十四條、第二百九十九條第
　　　一項前段。
　　(二)刑法第二百八十四條第二項前段、第十一條前段、第六十二條前段、第四十一
　　　條第一項前段、第七十四條第一款，道路交通管理處罰條例第八十六條第一項
  　　，罰金罰鍰提高標準條例第一條前段、第二條。
本案經檢察官陳玉珍到庭執行職務。
中　　　華　　　民　　　國　　九十三　　年　　　十二　　月　　十五　　　日
                              臺灣高等法院刑事第九庭
                                  審判長法  官  李  文  成
                                        法  官  官  有  明
                                        法  官  王  復  生
右正本證明與原本無異。
不得上訴。
                                        書記官  王  宜  玲
中　　　華　　　民　　　國　　九十三　　年　　 十二 　　月　　 十七 　　日
附錄：本案論罪科刑法條全文
刑法第二百八十四條第二項前段：
從事業務之人，因業務上之過失傷害人者，處一年以下有期徒刑、拘役或一千元以下
罰金，致重傷者，處三年以下有期徒刑、拘役或二千元以下罰金。
